臺灣桃園地方法院刑事判決                            九十年度訴字第七號
    公  訴  人  臺灣桃園地方法院檢察署檢察官
    被      告  甲○○
    被      告  乙○○
右列被告因公共危險案件，經檢察官提起公訴（八十九年度偵字第一一三四０號），
本院判決如左：
    主  文
甲○○、乙○○均無罪。
    理  由
一、公訴意旨略以：被告乙○○、甲○○二人均係桃園縣大園鄉鄉民，二人因不滿坤
    業環保工程科技股份有限公司（下稱坤業公司）在桃園縣大園鄉興建事業廢棄物
    處理廠，遂基於共同之犯意聯絡，於民國八十九年七月二十二日上午八時五十分
    許，隨同抗議民眾至坤業公司對外通路即坐落桃園縣大園鄉○○段拔子林小段溜
    地八十九之一號土地上之道路時，由乙○○指示甲○○事先以每日新台幣九千元
    代價向不知情之洪德賢（已由公訴人為不起訴處分確定）租用，而由洪傳嘉（詳
    如後述）操作之挖土機，將上開陸路挖掘出寬約二公尺、長約五公尺，深約四十
    至五十公分，位置詳如附圖Ａ區所示之坑洞，挖掘出之廢土則堆積於挖毀路面之
    兩端及兩側，位置詳如附圖Ｂ區所示，且未設置警示標誌，足使行人及駕車行經
    該路段者跌落，致生往來之危險，因認被告二人均涉犯刑法第一百八十五條第一
    項之損壞、壅塞陸路致生往來之危險罪嫌。
二、按犯罪事實應依證據認定之，無證據不得推定其犯罪事實。又不能證明被告犯罪
    者，應諭知無罪之判決，刑事訴訟法第一百五十四條、第三百零一條第一項分別
    定有明文。所謂證據，係指足以認定被告確有犯罪行為之積極證據而言，該項證
    據自須適合於被告犯罪事實之認定，始得採為斷罪資料。苟積極證據不足為不利
    於被告事實之認定時，即應為有利於被告之認定，更不必有何有利之證據（參照
    最高法院二十九年上字第三一０五號、三十年上字第八一六號判例）。再刑法第
    一百八十五條第一項之罪，須行為人主觀上具有損壞、壅塞陸路、水路、橋樑或
    其他公眾往來之設備或以他法使供公眾交通之設備喪失其效用之故意，且認識其
    行為所生之結果將足生交通往來危險之虞為其構成要件，有最高法院七十七年度
    台上字第二六０七號判決可供參照。次查，刑法第一百八十五條第一項損壞或壅
    塞陸路致生往來之危險罪，採具體危險制，須損壞、壅塞之行為，造成公眾往來
    危險之狀態，始足當之，此在最高法院七十九年度台上字第二二五０號判例亦著
    有明文。另查最高法院八十四年度台上字第三三三七號判決亦明示，刑法第一百
    八十五條第一項之「致生往來之危險」，係採具體危險制，亦即指由於行為人之
    行為客觀上觀察，足使公眾往來發生安全之虞之狀態者而言。
三、公訴人認被告二人涉有前開公共危險罪嫌，無非係以：（一）被告乙○○指示被
    告甲○○聘僱挖土機司機洪傳嘉於八十九年七月二十二日上午八時五十分許，將
    坐落桃園縣大園鄉○○段拔子林小段溜地八十九之一號土地上之道路如附圖Ａ區
    所示位置土地挖掘出寬約二公尺、長約五公尺、深約四十至五十公分之坑洞，挖
    掘後將廢土堆積於挖毀地面之兩端、兩側，位置如附圖Ｂ區所示部分一情，除據
    被告乙○○、甲○○自承在卷外，復為證人洪傳嘉證述綦詳，並經本檢察官勘驗
    現場，且囑託桃園縣蘆竹地政事務所測量，製有勘驗筆錄、土地複丈成果圖及現
    場照片八張在卷可稽。（二）上開路段原係臺灣省桃園農田水利會所有之溜地，
    業經該會於民國七十七年同意大園鄉○○○○道路使用，已據臺灣省桃園農田水
    利會函示明確，此有該會八十九年七月四日桃農水管字第四八七五號函可按；又
    上開道路所延伸之兩端，一邊可接台十五線道路，另一邊可接坤業公司工務所，
    亦經本檢察官勘驗屬實，並有警方繪製之坤業工地前道路毀損圖及勘驗筆錄在卷
    可查，足見該路段原除可供不特定之行人及車輛通行外，尚可供坤業公司等大型
    車輛往來，自係供公眾往來通行之陸路。（三）按致生往來之危險，包括有意使
    其發生，只須損壞、壅塞之行為造成公眾往來危險之狀態為已足，不以全面損壞
    、壅塞或發生實害為必要（最高法院七十九年台上字第二二五○號判例意旨可供
    參照），由卷附之照片及土地複丈成果圖觀之，該路段挖掘之土地之範圍幾達路
    面之三分之一，又將所挖掘之廢土堆置於挖毀路面之兩端、兩側，所壅塞之面積
    更廣，除必然造成大型車輛無法出入外，甚或行人、汽車駕駛人無預警而於行經
    該路段時，均有跌落之可能，當致生往來之危險。（四）被告二人雖辯稱係為清
    理水溝而挖掘上開道路，然細觀挖掘道路當日，現場不僅群聚抗議坤業公司設廠
    之民眾，且滿佈抗議布條，甚有燃炮助勢之行為，此有現場警方蒐證錄影帶乙捲
    足憑，顯非如被告二人辯稱之僅是單純清理水溝而已為其論據。
四、訊據被告乙○○、甲○○等二人堅詞否認有何公訴人所指損壞、壅塞陸路致生公
    眾往來危險之犯行，被告乙○○辯稱：依據「臺灣省灌溉事業管理規則」第七章
    「養護」第四十四條及第四十六條規定「各種圳路由受益人負責，每年致少疏濬
    一次」（詳如附件二）水利會員清理水溝是義務亦是權利。此次清理的水溝是當
    地「唯一」一條排洪渠道，未埋設箱涵鋪設道路前，每年都擇期召集水利會員清
    理，經過多年未清理，且曾發生多次水災（詳當年照片），遂由水利會員提議規
    劃此清理工作。本案清理水溝是事先召集水利會員開會表決同意，租用挖土機亦
    是大家募款事先租用，並非由伊指示甲○○租用，清理水溝是大家共同的工作，
    當日大家攜帶清理水溝常用工具圓鍬、畚箕等至現場，本灌溉區水利會員清理水
    溝，係依據「臺灣省灌溉事業管理規則」第七章「養護」第四十四條及第四十六
    條規定「各種圳路由受益人負責，每年致少疏濬一次」，水利會小組長陳連進先
    生在現場，並事先召集水利會員開會表決同意，方循往年清理水溝模式進行，由
    水利會員共同參與，並非由伊及甲○○先生主導，且當日於指導挖土機司機尋找
    挖開水溝清除孔，亦是由多位有經驗水利會員指導，不應僅有我們二人。本次清
    理水溝遭警方認定違法，遂向桃園農田水利會及大園鄉公所陳情，並於八十九年
    八月十一日赴現地會勘，會勘結論四「該箱設計圖為每三十公尺設清除孔一處，
    請大園鄉公所將清除孔清出，以利清除作業。」，有台灣省桃園農田水利會八十
    九年八月二十二日桃農水管字第六二七九號函可證，顯見開挖清除孔係屬合法且
    必要之工作，警方將此認定違法有執法過當之嫌。且當日施工是選擇「坤業公司
    」上班時段過後，當時亦有一輛大型起重機卡車自由進出，顯見前述作法應屬可
    行，此作法亦是一般道路工程施工之模式。該路段日後亦有台電公司進行電線桿
    埋設工程，其施工機具佔用馬路範圍並不下於清理水溝（詳現場照片），但警方
    並未認定違法，同樣道路施工，竟然有如此大差別待遇。又伊於偵查中所稱是因
    為颱風要來了，要清水溝，因那塊地被鋪設成路，密封找不到水溝，才請人探水
    溝在哪裡等語並非虛言，因隨後不到一個月「象神颱風」來襲，由於水溝由原五
    公尺寬縮小到一、五公尺寬埋設箱涵鋪設道路，以致於大水回堵無處宣洩，以致
    造成當地前所未有大水災，水深及腰，淹沒數十公頃土地，就連坤業焚化爐亦完
    全淹沒，機具設備拆解重整，損失慘重（詳現場照片），亦造成蘆竹鄉第七公墓
    一座墓穴屍身遭洪水沖走，漂流至坤業焚化爐工地，桃園農田水利會並遭到家屬
    強烈抗議。再本案實際確為清理水溝，絕非故意挖掘馬路，召集水利會員開會表
    決當晚，大家即一致決議，為方便、快速清出清除孔，完成水溝清理工作，必須
    雇請挖土機，且挖土機須改裝「液壓鑽頭」（詳現場挖土機照片），以便打開水
    溝上方之混凝土蓋，如渠要挖掘馬路何需特別要求挖土機須改裝「液壓鑽頭」，
    如此不僅費用更高，且「液壓鑽頭」根本不是一般挖掘馬路使用工具，根本無法
    有效率挖掘馬路，是以起訴書所述「故意挖掘馬路」絕非百名水利會員開會表決
    原意。另起訴書所述「將上開陸路挖掘出寬約二公尺，長約五公尺深約四十至五
    十公分之坑洞‧‧‧，挖出之廢土則堆積於挖毀路面之兩端及兩側，‧‧‧且未
    設置警示標誌，足使行人及駕車行經該路段者跌落，致生往來之危險。」，僅係
    警方於強力制止施工時所拍攝景況，事實上，於清理水溝前即召集水利會員開會
    研商，並公告周知，施工當日亦於入口處設立告示牌（詳現場照片），並派人於
    入口處提醒往來人員、車輛注意，施工現場時亦排定指揮交通工作人員，且係「
    坤業公司」上班時間後，僅一輛大型起重機卡車進出，並無妨礙交通或「行人及
    駕車行經該路段者跌落，致生往來之危險」情事，且在我們施工的途中，警察就
    已經來抓人，現場入水口挖到如現場情況時警察就將我們帶到派出所，村民二、
    三百人就一起到派出所去，有些村民就在現場架設起安全警告標識，也拿來占板
    架在現場附近，以警告車輛，並於當日即派人將所挖之路面回填，僅留一公尺半
    見方之清除孔，起訴書所述挖毀路面，並非刻意挖掘，如真要挖掘路面，以一般
    挖路工具「挖斗」施工，只需五分鐘即可挖斷馬路，何須以短短單一「液壓鑽頭
    」費時摳路面，實則係因水溝多年被完全密封於柏油路面下，且曲折彎曲，有在
    路左邊、右邊甚至橫越路中央，以至需探測水溝確實位置，以至造成路面毀損，
    且挖土機於探測到水溝確實位置後，即僅挖清除孔，未再挖毀路面，並花費大部
    分時間將清除孔整理成整齊四方型，如當時真要挖掘路面，以此工作時間，早可
    挖掘數十公尺長路面，足見當日施工確僅純粹在挖清除孔。況毀損之路面於當日
    即恢復原狀，並依規定設置安全措施，施工當時及至今日，坤業焚化爐施工從未
    受影響，也已完工，現每日有數十輛大型垃圾車進出，足以證明挖掘清除孔對該
    路段交通並無任何影響等語，被告甲○○則辯稱：前一、二天村子在開會，但是
    那時候伊沒有空去，因為伊是做土木的，對挖土機、推土機的司機較熟，所以乙
    ○○就打電話給伊，請伊幫忙聯絡挖土機司機去挖水溝，伊只是幫忙聯絡而已，
    七月二十二日當天伊是要送水蜜桃去伊親家那邊，還沒有到那邊的時候，在途中
    就有竹圍派出所的主管打行動電話給伊，請伊到大園分局作證，當天伊不在現場
    云云。
五、本案經查：
    （一）系爭挖掘之路面係坐落桃園縣大園鄉○○段拔子林小段八十九之一號土地
          上，而該條道路所坐落土地尚有七七之一、九二之八等地號土地，該三地
          號土地之地目均為溜地，原屬臺灣省桃園農田水利會桃園大圳二支線二分
          線六號持取入及外側排水路，於七十七年間經桃園縣大園鄉公所向臺灣省
          桃園農田水利會申請施作箱涵及兩旁用地作為道路使用，並經水利會同意
          辦理，該道路為桃園縣大園鄉與蘆竹鄉間供公眾通行之道路，有地籍圖、
          臺灣省桃園農田水利八十九年七月四日桃農水管字第四八七五號函附於八
          十九年度偵字第一一三四０號卷（下稱偵查卷）、臺灣省桃園農田水利八
          十九年八月二十二日桃農水管字第六二七九號函附於本院卷，及桃園縣大
          園鄉公所八十九年十月十二日大鄉建字第八九二一三九二號函附於國防部
          北部地方軍事法院桃園分院檢察署八十九年園檢甲字第六七號卷可證。雖
          被告二人辯稱該道路為水利用地，惟該土地既經臺灣省桃園農田水利同意
          大園鄉公所施作箱涵及將兩旁用地作為道路使用，並由大園鄉公所鋪設柏
          油路面供公眾通行，而屬可供不特定公眾往來之陸路，自屬刑法第一百八
          十五條第一項所規範之「陸路」，核先敘明。
    （二）本案現場之挖土機司機洪傳嘉（由國防部北部地方軍事法院桃園分院檢察
          署檢察官以八十九年園檢甲字第六七號起訴，嗣因國家安全法第八條第二
          項自九十年十月二日起停止適用，審理機關變動，由國防部北部地方軍事
          法院桃園分院函送本院，由本院以九十年度訴字第一六四二號續行審理中
          ）於八十九年七月二十二日上午八時五十分許，將坐落桃園縣大園鄉○○
          段拔子林小段溜地八十九之一號土地上之道路挖掘出之寬度約三‧六公尺
          、長度最長約八公尺、深約一公尺，有警製之道路毀損圖及現場照片八張
          附於偵查卷可稽，經本院勘驗現場錄影帶亦大致相符。又本院勘驗現場錄
          影帶之內容如下：於八時四十九分日十三秒時，洪傳嘉駕駛挖土機由道路
          路口出發前往現場，於八時五十二分三十七秒有一部汽車要經過現場，由
          現場民眾指揮讓車子通行，八時五時四分四十六秒挖土機駛達開挖地點，
          以鑽頭由道路右側三分之一位置開始鑽挖，八時五十五分十秒現場民眾燃
          放鞭炮，挖土機於八時五十五分十七秒開始向道路中心方向鑽挖，於挖至
          離左側約三分之一之位置時即回到右側，續往右側路邊鑽挖，於九時四十
          秒乙○○站在群眾中，但未與民眾交談，僅站立著看挖土機鑽挖之情形，
          於九時七分許及九時八分四十二秒分別有機車從現場駛過，挖土機於九時
          十四分即已挖到如本院履堪現場現場所見之寬度（如照片（五）上左邊本
          院司機所站立位置），於九時十四分四十三秒挖到水溝，此時在場民眾議
          論紛紛，有不詳姓名之民眾稱「水溝那麼小，難怪會淹水」等話語，九時
          十六分三時三秒挖土機又開始鑽挖，直至九時二十一分四十一秒停止時，
          挖土機均一直在鑽挖所挖到之水溝，並將該水溝的洞口鑿開如本院勘驗照
          片（九）所示，九時二十二分五十秒被告乙○○出現稱這是要清理水溝，
          九時二十三分十秒洪傳嘉由挖土機上經警員叫下來，於九時二十三分五十
          四秒警察將洪傳嘉帶走，九時二十四分三十秒畫面上見現場民眾持圓鍬等
          工具。
    （二）被告甲○○辯稱八十九年七月二十二日其未在現場，惟本院勘驗現場錄影
          帶發現，被告甲○○於八時四十分四十八秒時曾出現在現場畫面，且洪傳
          嘉係由被告甲○○聯絡挖土機司機洪德賢，再由洪德賢指示其子洪傳嘉前
          往現場，是被告甲○○所辯其未在現場，其僅幫忙聯絡云云，尚難採信。
    （三）被告乙○○辯稱八十九年七月二十二日當天是經水利會會員表決為清理水
          溝，因水溝未留排水口，不知水溝之正確位置，所以才請挖土機以鑽頭來
          探鑽並挖出清除孔，當日是由多位有經驗水利會員指導挖土機司機尋找挖
          開水溝清除孔等語。經查，依前（一）所述，系爭道路屬水利地，地目仍
          為溜，乃屬臺灣省桃園農田水利會桃園大圳二支線二分線六號持取入及外
          側排水路，故屬農田灌溉溝渠無誤，依據「臺灣省灌溉事業管理規則」第
          七章「養護」第四十四條及第四十六條規定「各種圳路由受益人負責，每
          年致少疏濬一次」，被告二人與其他水利會會員決議清理系爭道路下之涵
          箱水溝於法即非無據。又觀被告乙○○在九十年八月一日提出於本院之答
          辯狀所附照片及本院九十一年一月十七日訊問時所庭呈之照片，系爭道路
          及附近農田於八十九年十一月一日「象神颱風」來襲及九十年九月十七日
          「納莉颱風」來襲期間，均遭洪水淹沒、水深及腰，前揭由挖土機挖開涵
          箱之洞口確已發揮排洪之作用，且證人洪德賢於國防部北部地方軍事法院
          桃園分院檢察署檢察官（以下簡稱軍事檢察官）八十九年八月四日偵訊時
          ，證稱被告甲○○有說租用挖土機之目的是為了清理水溝，證人即處理挖
          掘現場指揮官桃園縣警察局大園分局竹圍派出所所長廖文德警員於軍事檢
          察官八十九年八月十日訊問時，證稱「八十九年七月二十二日前晚我們就
          根據情報資料，知道該水利會會員計畫僱挖土機清除水溝‧‧‧（‧‧‧
          開挖目的？）據他們稱開挖目的，係清理水溝」等語，再依本院勘驗現場
          錄影帶內容，現場民眾確實有多人攜帶圓鍬等清理水溝所必要之工具，足
          認被告黃伯壽於偵查中所辯因颱風季節要來了，要清理水溝等語應堪採信
          。又依前開現場錄影帶內容，洪傳嘉所駕駛之挖土機確實係裝著鑽頭，而
          非一般挖掘馬路之挖斗，被告二人於洪傳嘉以挖土機開始探鑽時確實均未
          在場指揮，而是由現場一些姓名不詳、年紀較大之人在指示，且挖土機於
          鑽挖到水溝箱涵後即未再鑽挖其他地方，於長達五分鐘之時間內僅在將水
          泥製水溝箱涵挖掘成一個約二公尺見方的洞，又依前揭台灣省桃園農田水
          利會八十九年八月二十二日桃農水管字第六二七九號函（正本予大園鄉公
          所、陳連進先生）所附會勘紀錄所示，該道路之箱涵依設計圖為每三十公
          尺應設清除孔一處，而依農田水利會於會勘結論四記載「請大園鄉公所將
          清除孔清出，以利清除作業。」，足認系爭道路之箱涵於施設時確實未留
          有清除孔，且依本院勘驗現場所見及偵查卷第二十四頁警方移送之照片所
          示，系爭道路之水溝箱涵係埋於柏油路面下數公分處，依整條柏油路面看
          確實無法確認其正確位置，是堪信被告乙○○所辯係為探鑽水溝之正確位
          置，以便清理水溝等語應非虛妄。被告二人與其他水利會會員為清理埋於
  系爭道路下之水溝，又為找出埋於路面下之水溝而僱挖土機以探鑽之方式
          尋找，其手段尚合乎公法上之比例原則，雖渠未經向主管之大園鄉公所申
          請開挖許可而逕自僱工開挖道路，確有違「桃園縣挖掘道路修建地下工事
          加強管理辦法」之規定，並涉嫌觸犯毀損罪，惟此僅係違反行政法規及涉
          犯告訴乃論之毀損罪（未據合法告訴）而已，尚難遽此認定被告二人於主
          觀上有損壞、壅塞陸路，使供公眾交通之設備喪失其效用之故意。
    （四）由上揭本院履堪現場錄影帶內容，可知現場於挖土機鑽挖前仍有汽車可在
          眾多民眾中依指示順利通行，於鑽挖期間更有機車可安全通行，是於挖土
          機開挖現場，客觀上並無何造成公眾往來危險之虞之狀態；又依本院於九
          十年六月八日履堪現場之情形：現場水溝之洞口仍存在，前後豎立棧板，
          並以三角錐自棧板外圍拉著警示線，餘路面均已回復鋪上柏油或水泥（如
          照片（四）（五）（六）（八）所示），回復後之路面供一部大砂石車通
          行仍屬有餘（見照片七）等情，經比對被告乙○○於檢察官八十九年八月
          二十九日訊問時所提出之當日現場回覆情形之照片，可知現場道路雖經開
          挖，惟其於開挖後即已回復部分路面，該回復路面與未遭開挖之路面之寬
          度已足供大型砂石車通行，故其他車輛於通行該處亦無何危險可言；又由
          本院勘驗現場之照片觀之，現場所留之水溝洞口及所擺放之警示用棧板之
          位置，距台四線公路已有數百公尺，離該道路之最近轉彎處亦有十幾公尺
          ，而車輛於行經轉灣處均需、亦均會減速慢行，於客觀上自無造成人車撞
          及棧板或跌落水溝之危險；再由現場錄影帶內容，現場之民眾雖多，惟仍
          有秩序，於有汽車、機車欲通行過現場時，均能自動指揮讓行，並無壅塞
          道路之情形，是被告二人並無公訴人所指損壞、壅塞道路，致生公眾往來
          危險之狀態。
    （五）證人廖文德警員於軍事檢察官八十九年八月十日訊問時，雖證稱該路面原
          可使二部大型車交會通行，經挖掘後僅可一部車勉強通行云云，及證人即
          坤業公司工地主任陳建焰於同署檢察官八十九年八月十六日訊問時，證稱
          伊在工地聽到鞭炮聲，趕出來看，發現洪員挖土機由道路左到右開挖地點
      已佔路面三分之二，將水溝涵管整個破壞，致吊車無法再出入云云，惟如
          前所述，系爭挖土機於開挖當時均有民眾在場協助指揮，機車、行人仍可
          安全通行，開挖完後，當地居民已將現場開挖處之大部分回填，僅留四平
          方公尺大之水溝洞口（見偵查卷第五十八頁桃園縣蘆竹地政事務所土地複
          丈成果圖），並在洞口四周加上棧板，及以三角錐拉警示線後，所餘之系
          爭道路仍可供大型貨車通行，並無僅可供一部車勉強通行及致吊車無法再
          出入之情形，且一般道路於施工中本來即會造成來往車輛通行之不便，然
          非於有妨礙交通之情形，即遽認該施工人員有致生公共往來危險之行為，
          是二位證人所為前開證述，尚難採為被告二人不利認定之根據。又本案當
          日現場雖有抗議布條，且民眾於證人洪傳嘉以挖土機在現場鑽挖後有放鞭
          炮之行為，然詳觀現場錄影帶內容，被告二人於民眾放鞭炮時並未參與，
          且被告乙○○稱放鞭炮係民眾的習俗，故此僅可視為民眾於挖土機鑽挖過
          程中之助勢行為，尚難據此臆測其原意係在毀損道路，致生公眾往來危險
          。
    （六）綜上所述，被告乙○○所辯應堪採信，被告二人並無公訴人所指損壞、壅
          塞道路，致生公眾往來危險之行為，此外，復查無其他積極之證據，足以
          證明被告二人有何右開犯行，尚屬不能證明被告二人犯罪，依法自應為被
          告二人均無罪之判決。
據上論斷，應依刑事訴訟法第三百零一條第一項，決如主文。
中      華      民      國    九十一    年      五      月    二十八    日
                                    臺灣桃園地方法院刑事第六庭
                                        法  官  林  春  鈴
右正本證明與原本無異。
如不服本判決，應於判決送達後十日內向本院提出上訴狀( 應附繕本 )，上訴於
臺灣高等法院。
                                        書記官  江  世  亨
中        華        民        國   九十一   年   五   月    二十九    日
